---
title: "aula09-probabilidade"
author: "Witoria Araujo"
date: "2025-11-18"
output: html_document
---

```{r setup, include=FALSE}
knitr::opts_chunk$set(echo = TRUE)
```

# Distribições de Probabilidade

## FUNÇÕES DE DISTRIBUIÇÃO NO R
 r -> Gerador de numeros 
 p -> Probabilidade acumulada
 d -> densidade (Probabilidade pontual)
 q -> Valor de x

### Distribuição Binomial (Variável discreta)
```{r}
library(tidyverse)
p = 1/2
q = 1 - p
n = 6
x = 0:n
prob = dbinom(x, n, p)
prob
tibble(x, prob)

#A) Qual a probabilidade de X ser exatamente 3 vezes 
dbinom(3,n,p)

#B) Qual a probabilidade de X ser no máximo 3 vezes
pbinom(3,n,p)

#C) Qual a probabilidade de X ser pelo menos 3 vezes 
1 - pbinom(2,n,p)

#D) Qual a probabilidade de X ser pelo menos 1 vez
1 - dbinom(0,n,p)

```

## Distribuição Normal
```{r}
li = -1.73
ls = 0
curve(dnorm(x),-5,5,lwd=2,col="blue",ylim=c(0,0.4),
	main="Dist. Normal Padrão") 

polygon(c(li,seq(li,ls,0.001),ls),
	c(0,dnorm(seq(li,ls,0.001)),0),
	col = "red", border = "blue",density=20) 

lines(c(li,li),c(0,dnorm(li)),col=2)
lines(c(ls,ls),c(0,dnorm(ls)),col=2)
#a) P(-1.73 <ou= z <ou= 0)
0.5- pnorm(-1.73)
```



```{r}
li = 1.73
ls = 5
curve(dnorm(x),-5,5,lwd=2,col="blue",ylim=c(0,0.4),
	main="Dist. Normal Padrão") 
polygon(c(li,seq(li,ls,0.001),ls),
	c(0,dnorm(seq(li,ls,0.001)),0),
	col = "red", border = "blue",density=20) 
lines(c(li,li),c(0,dnorm(li)),col=2)
lines(c(ls,ls),c(0,dnorm(ls)),col=2)

#b) P(Z >= 1,73)
1-pnorm(1.73)
```


```{r}
li = -5
ls = -1.73
curve(dnorm(x),-5,5,lwd=2,col="blue",ylim=c(0,0.4),
	main="Dist. Normal Padrão") 
polygon(c(li,seq(li,ls,0.001),ls),
	c(0,dnorm(seq(li,ls,0.001)),0),
	col = "red", border = "blue",density=20) 
lines(c(li,li),c(0,dnorm(li)),col=2)
lines(c(ls,ls),c(0,dnorm(ls)),col=2)

#c) P(Z <= -1.73)
pnorm(-1.73)
```


```{r}
li = -5
ls = 1.73
curve(dnorm(x),-5,5,lwd=2,col="blue",ylim=c(0,0.4),
	main="Dist. Normal Padrão") 
polygon(c(li,seq(li,ls,0.001),ls),
	c(0,dnorm(seq(li,ls,0.001)),0),
	col = "red", border = "blue",density=20) 
lines(c(li,li),c(0,dnorm(li)),col=2)
lines(c(ls,ls),c(0,dnorm(ls)),col=2)
#d) P(Z <ou= 1,73)
pnorm(1.73)
```


```{r}
li = 0.47
ls = 1.73
curve(dnorm(x),-5,5,lwd=2,col="blue",ylim=c(0,0.4),
	main="Dist. Normal Padrão") 
polygon(c(li,seq(li,ls,0.001),ls),
	c(0,dnorm(seq(li,ls,0.001)),0),
	col = "red", border = "blue",density=20) 
lines(c(li,li),c(0,dnorm(li)),col=2)
lines(c(ls,ls),c(0,dnorm(ls)),col=2)
#e) 0.47 <ou= Z <ou 1.73)
pnorm(1.73)-pnorm(0.47)
```

### Teste da altura de alunos

H0 - A média da altura dos alunos é 176 cm
H1 - A média da altura dos alunos é maior que 176 cm

```{r}
y = c(160, 194, 174, 168, 184, 188, 185)
mean(y)
sd(y)
resultado <- t.test(y, alternative = "g", mu = 176)
resultado
```

```{r}
gl = length(y) -1
li = qt(.95,gl)
ls = 5
curve(dt(x,gl),-5,5,lwd=2,col="blue",ylim=c(0,0.4),
	main="Dist. t-Student")
polygon(c(li,seq(li,ls,0.001),ls),
	c(0,dt(seq(li,ls,0.001),gl),0),
	col = "red", border = "blue",density=20) 
abline(v=resultado$statistic,col="blue")
text(
  x = resultado$statistic,
  y = 0.3,
  labels = "valor t observado",
  pos = 4
)
text(
  x = li,
  y = 0.1,
  labels = expression(paste(alpha,"= 0,05")),
  pos = 4
)
```
t-observado no amostra não pertence a região crítica, em outras palavras, o p-valor do teste foi maior que 0.05, portanto:

#### Não rejeitamos $H_0$

### Intervalo de confiança para a média com 95% de nivel de confiança (% de significancia)

```{r}
mean(y) + qt(1-0.025,6)*sd(y)/sqrt(6)
mean(y) - qt(1-0.025,6)*sd(y)/sqrt(6)
```



















